【裁判字號】    89,上,444
【裁判日期】    901113
【裁判案由】    執行異議之訴
【裁判全文】
臺灣高等法院臺中分院民事判決  八十九年度上字第四四四號
      上  訴  人  甲○○
                  張林淑枝
      複代理人    劉秀美
      被上訴人    乙○○
右當事人間執行異議之訴事件，上訴人對於中華民國八十九年六月十二日臺灣彰化地
方法院八十八年訴字第一一三○號第一審判決提起上訴，本院判決如左：
      主      文
上訴駁回。
第二審訴訟費用由上訴人負擔。
      事實及理由
一、本件上訴人起訴主張：上訴人於民國八十六年八月中旬曾向被上訴人借款新台幣
    （下同）一百二十萬元，並於同年月十二日，由上訴人與其父張慶章共同簽發免
    除做成拒絕證書如原判決附表編號三、四所示之本票二張交被上訴人收執，此筆
    借款已於八十八年一月五日由上訴人以其配偶張林淑枝之名義，匯款一百七十萬
    元予被上訴人，用以清償前揭借款，而兩造於八十八年一月三十日止結算全部債
    務結果（含系爭本票債務在內），上訴人積欠被上訴人之債務為一百三十一萬五
    千三百十元，嗣上訴人配偶張林淑枝又以所有坐落台中縣大里市○○○路二０八
    號之土地暨建物設定抵押權予被上訴人之兄莊鈞凱，貸得八十七萬元後清償債務
    結果僅欠四十四萬五千三百元，再扣除被上訴人應付之修車款一萬七千一百元、
    及收受張林淑枝簽發面額分別為二十六萬八千八百元、及二十萬元之支票後，系
    爭本票債務業已清償完畢，詎被上訴人於八十八年七、八月間卻持系爭本票向原
    審法院聲請裁定強制執行，並以該民事裁定為執行名義聲請強制執行，然系爭本
    票債務於被上訴人取得執行名義前，既已因清償而歸於消滅，又該執行名義並無
    與確定判決同一之效力，強制執行程序亦尚未終結，爰依強制執行法第十四條第
    二項規定，訴請撤銷原法院八十八年度執字第九八七九號強制執行程序等語。原
    審以上訴人與被上訴人間，迄至八十八年元月三十一日止，上訴人尚積欠被上訴
    人一百三十一萬五千三佰十元，而上訴人並無法舉證證明其有清償系爭本票債務
    之証明，自難謂系爭本票債務已因清償而消滅，而駁回上訴人之請求，上訴人不
    服原判決，提起本件上訴，於本院聲明求為判決：(一)原判決廢棄。(二)臺灣彰化八
    十八年度執字第九八七九號強制執行程序應予撤銷。
二、被上訴人則以：上訴人以其配偶張林淑枝名義匯款一百七十萬元給被上訴人，是
    要清償上訴人所簽發如原判決附表編號一所示之一百萬元本票債務、上訴人於八
    十七年八月十七日四十五萬元之汽車借款債務、及張林淑枝積欠被上訴人四十五
    萬元中之二十五萬元借款債務，與本件強制執行債務無關，且被上訴人之兄莊鈞
    凱最後並未借款八十七萬元給張林淑枝，因之張林淑枝也沒有以八十七萬元清償
    上訴人積欠被上訴人之系爭債務，上訴人主張其配偶張林淑枝所開立二張支票，
    面額分別為二十六萬八千八百元（發票日八十八年三月三十一日，已兌現）、及
    二十萬元（發票日八十八年四月十五日，退票未兌現）係為償還張林淑枝個人之
    債務，並非代替上訴人清償借款之用，系爭本票債權並未消滅，上訴人請求撤銷
    原法院八十八年度執字第九八七九號強制執行程序自不應准許等語，資為抗辯。
    被上訴人於本院聲明，求為判決：駁回上訴。
三、上訴人主張其於八十六年八月中旬曾向被上訴人借款一百二十萬元，並於同年月
    十二日，由上訴人與其父張慶章共同簽發如原判決附表編號三、四所示之本票交
    予被上訴人，而被上訴人於八十八年七、八月間分別向原法院聲請對系爭本票聲
    請裁定強制執行，並經原法院以八十八年度票字第二二五七號、二五三三號裁定
    准許強制執行在案，被上訴人又於同年十一月二十四日以之為執行名義向原法院
    聲請強制執行，目前尚未終結執行程序等情，業經上訴人提出上開本票暨准許強
    制執行民事裁定各二件為証，並經本院函調原法院八十八年度執字第九八七九號
    民事執行全卷查閱無訛，復為被上訴人所不爭執，堪信上訴人此部分主張為真實
    ，惟上訴人主張其已於八十八年一月五日以其配偶張林淑枝名義，匯款一百七十
    萬元予被上訴人，及向訴外人莊鈞凱抵押貸得八十七萬元，再扣除被上訴人應付
    之修車款一萬七千一百元、及上訴人配偶張林淑枝簽發面額分別為二十六萬八千
    八百元、及二十萬元之支票予被上訴人後，系爭本票債務業已清償完畢，被上訴
    人不應再聲請強制執行一節，則為被上訴人所否認，並以上詞置辯，經查：
  (一)上訴人主張其已於八十八年一月五日以其配偶張林淑枝名義，匯款一百七十萬元
    予被上訴人用以清償系爭票款債務一節，固據提出華南商業銀行八十八年一月五
    日匯款回條聯一紙為証（見原卷第五頁），惟被上訴人以兩造間有借貸關係，結
    算至八十七年十二月三十日止，包括系爭本票債務，上訴人尚積欠被上訴人之債
    務為二百九十七萬七千元，於扣除八十八年一月五日上訴人以其配偶張林淑枝名
    義匯款一百七十萬元清償後，再加上當月份（即八十八年一月份）之利息三萬八
    千三百十元，至八十八年一月三十日止，上訴人積欠被上訴人之債務合計尚有一
    百三十一萬五千三百十元等語，並提出被上訴人書寫之債務計算表一件為證（見
    原卷第六十八頁），並為上訴人所不爭執（見原卷第八十四頁），足見；兩造間
    之債務（系爭本票債務包括在內）迄至八十八年一月三十日止，上訴人尚欠被上
    訴人之金額為一百三十一萬五千三百十元，應無疑義，上訴人雖以上開匯款係清
    償系爭本票債務云云，惟查系爭本票債務為一百二十萬元，而上訴人目前積欠被
    上訴人之債務超出系爭本票債務額，且系爭本票原本目前亦為上訴人持有中（見
    原卷第五十四頁），亦為上訴人所爭執之事實。按對於一人負擔數宗債務而其給
    付之種類相同者，如清償人所提出之給付，不足清償全部債額時，由清償人於清
    償時，指定其應抵充之債務。民法第三百二十一條定有明文。上訴人於匯款一百
    七十萬元予被上訴人時，如欲先抵充系爭本票債務，何以不取回系爭本票，足見
    ；上訴人並無指定上開匯款應先予清償系爭本票債務，則上訴人主張上開匯款一
    百七十萬元係用以清償本件票款債務云云，應無可採。
  (二)又上訴人以其配偶張林淑枝於八十八年二月二日以所有坐落台中縣大里市○○段
    第一一三五之一四地號土地暨其上建物（即建號一二０七號，門牌號碼為台中縣
    大里市○○○路二０八號）設定第三順位一百五十萬元抵押權予訴外人即被上訴
    人之兄莊鈞凱，於實際貸得之八十七萬元後已清償予被上訴人一節，固據其提出
    上開土地暨建物登記謄本各一件為證，被上訴人對上開不動產設定抵押權一節，
    亦不爭執，惟辯稱：張林淑枝向伊兄莊鈞凱借錢清償上訴人所積欠之債務，但於
    設定上開抵押權後，莊鈞凱發現之前已經銀行設定八百萬元之抵押權，超過該土
    地、及建物價值，莊鈞凱就沒有借錢給張林淑枝，所以張林淑枝並沒有拿八十七
    萬元來清償上訴人所積欠之債務等語，又據證人莊鈞凱於原審證稱：當初是乙○
    ○向伊說甲○○積欠債務，甲○○要拿其配偶張林淑枝所有坐落於大里市○○段
    一一三五之一四地號之土地及地上建物設定抵押權向伊借錢，以便清償積欠乙○
    ○之債務，．．．於設定一百五十萬元抵押權後，伊才發現伊是第三順位，前面
    還有二順位抵押權，所以伊就沒有將錢借給甲○○等語，上訴人對証人莊鈞凱之
    証言於當庭亦陳稱無意見（見原卷第一０六頁），又上開不動產確實前已分別設
    定第一、二順位本金最高限額抵押權五百萬元、及三百萬元予訴外人台中商業銀
    行股份有限公司一節，有上開土地暨建物登記謄本在卷可資佐証，亦與被上訴人
    所辯及証人莊鈞凱所証述情節相符，按上開不動產既已有第一、二順位抵押權之
    設定，所剩價值不多，証人莊鈞凱於設定抵押權後不願借款予上訴人或其配偶林
    淑枝，亦符合常情，至該抵押權設定登記目前尚未塗銷一節，係上訴人應另行解
    決之問題，並不能証明証人莊鈞凱有借予上訴人八十七萬元、及上訴人有以該款
    項清償系爭本票債務之事實，上訴人以兩造間之債務應扣除向証人莊鈞凱貸得之
    八十七萬元云云，亦無可取。
  (三)上訴人再主張兩造間之債務於扣除被上訴人應付予其之修車款一萬七千一百元、
    及被上訴人收受張林淑枝簽發面額分別為二十六萬八千八百元、及二十萬元之支
    票後，兩造間之債務已全部清償一節，亦為被上訴人所否認，並辯以：其車子交
    給上訴人修理已清償，與本件債務無關，而張林淑枝簽發之面額二十萬元之支票
    並未兌現，二十六萬八千八百元之支票雖有兌現，但係張林淑枝用以清償其個人
    之債務，並非替上訴人清償借款之用等語，並提出上開二十萬元之支票暨退票理
    由單原本為証（見本院卷第四十三頁、及原卷第四十六頁），查上訴人並未能提
    出該修車費用之單據，及証明以其配偶張林淑枝名義簽發之支票係為清償本件債
    務之用，上訴人此部分空口主張，自不足採。
四、綜上所述，上訴人並未能証明系爭本票債務已清償完畢，則其依強制執行法第十
    四條第二項規定，訴請撤銷原法院八十八年度執字第九八七九號強制執行程序，
    為無理由，原審為上訴人敗訴之判決，並無不合，上訴意旨猶執詞指摘原判決不
    當，求予發棄改判，為無理由，應予駁回。
五、本案事實已臻明確，兩造其餘攻擊防禦方法，不足以影響本判決結果，爰不一一
    論述，併此敘明。
據上論結：本件上訴為無理由，依民事訴訟法第四百四十九條第一項、第七十八條判
決如主文。
中      華      民      國    九十      年     十一     月     十三     日
~B1民事第四庭審判長法  官  黃斐君
~B2                法  官  張鑫城
~B3                法  官  張浴美
右為正本係照原本作成。
如對本判決上訴，須於收受判決送達後二十日內向本院提出上訴書狀，其未表明上訴
理由者，應於提出上訴後二十日內向本院提出上訴理由書（須按他造人數附具繕本）
，並繳納送達用雙掛號郵票拾份（每份參拾肆元）。
上訴時應提出委任律師或具有律師資格之人之委任狀；委任有律師資格者，另應附具
律師及格證書及釋明委任人與受任人有民事訴訟法第四百六十六條之一第一項但書或
第二項（詳附註）所定關係之釋明文書影本。
~B                書記官  郭振祥
中      華      民      國    九十      年     十一     月     十四     日
附註：
民事訴訟法第四百六十六條之一（第一項、第二項）
對於第二審判決上訴，上訴人應委任律師為訴訟代理人。但上訴人或其法定代理人具
有律師資格者，不在此限。
上訴人之配偶、三親等內之血親、二親等內之姻親，或上訴人為法人、中央或地方機
關時，其所屬專任人員具有律師資格並經法院認為適當者，亦得為第三審訴訟代理人
。
                                                                        Ｂ


司法院資訊處製作；財團法人民間司法改革基金會備份。
